臺灣高等法院刑事判決
110年度上易字第668號
上  訴  人  
即  被  告  林育玄


上列上訴人即被告因詐欺等案件，不服臺灣新北地方法院109年
度易字第1160號，中華民國110年1月19日第一審判決（起訴案號
：臺灣新北地方檢察署109年度偵字第10578號），提起上訴，本
院判決如下：
    主  文
原判決撤銷。
林育玄幫助犯洗錢防制法第十四條第一項之洗錢罪，累犯，處有
期徒刑肆月，併科罰金新臺幣壹萬元，罰金如易服勞役，以新臺
幣壹仟元折算壹日。
    事  實
一、林育玄預見將自己金融機構帳戶提款卡、密碼提供予他人使
    用，可能因此被不法詐騙集團利用，以詐術使他人將款項匯
    入後，再予提領運用，而達到掩飾詐欺犯罪所得去向之目的
    ，竟不違背其本意，基於幫助他人詐欺取財、幫助他人掩飾
    詐欺犯罪所得去向之不確定故意，於民國108年11月26日至2
    8日間某時許，在不詳地點，將其所申辦之華南商業銀行帳
    號000000000000號帳戶（下稱華南銀行帳戶）之提款卡及密
    碼，交付予真實姓名、年籍不詳之詐騙集團成員收受，以此
    方式幫助該不詳之人與其所屬之詐欺集團為犯罪使用。嗣該
    詐騙集團成員取得林育玄帳戶資料後，意圖為自己不法所有
    ，基於詐欺取財犯意，於108年11月28日16時20分許，假冒
    網路賣家、銀行客服人員撥打電話向林岳樓訛稱：因工作人
    員疏失而誤設刷卡金額，需解除設定云云，使林岳樓陷於錯
    誤，於同日16時32分許、17時28分許，依指示匯款新臺幣（
    下同）2萬9,989元、1萬8,980元至林育玄華南銀行帳戶，旋
    遭詐欺集團成員持提款卡提領一空，而掩飾隱匿犯罪所得之
    去向。
二、案經林岳樓訴由新北市政府警察局三重分局報告臺灣新北地
    方檢察署檢察官偵查起訴。 
    理  由
壹、程序部分
一、按被告以外之人（包括證人、鑑定人、告訴人、被害人及共
    同被告等）於審判外之陳述雖不符刑事訴訟法第159 條之1
    至之4等4條之規定，而經當事人於審判程序同意作為證據，
    法院審酌該言詞陳述或書面陳述作成時之情況，認為適當者
    ，亦得為證據，同法第159條之5第1項定有明文。立法意旨
    在於傳聞證據未經當事人之反對詰問予以核實，原則上先予
    排除。惟若當事人已放棄反對詰問權，於審判程序中表明同
    意該等傳聞證據可作為證據；或於言詞辯論終結前未聲明異
    議，基於尊重當事人對傳聞證據之處分權，及證據資料愈豐
    富，愈有助於真實發見之理念，且強化言詞辯論主義，使訴
    訟程序得以順暢進行，上開傳聞證據亦均具有證據能力。經
    查，本院以下所引用被告以外之人於審判外之陳述，檢察官
    及被告林育玄於本院準備程序中，表示同意具備證據能力（
    本院卷第67至69頁），本院審酌各該證據資料製作時之情況
    ，亦無違法不當或證明力明顯過低之瑕疵，以之作為證據應
    屬適當，依刑事訴訟法第159條之5第1項規定，認該等證據
    均具證據能力。
二、本判決所引用之非供述證據部分，與本案均有關聯性，復無
    證據證明係實施刑事訴訟程序之公務員以不法方式所取得，
    亦無刑事訴訟法第159條之4顯有不可信之情況與不得作為證
    據之情形，且經本院於審理期日依法進行證據之調查、辯論
    ，依刑事訴訟法第158條之4之反面解釋，應有證據能力。
貳、實體部分
一、訊據被告林育玄矢口否認有何幫助詐欺取財、幫助洗錢之犯
    行，辯稱：伊沒有將華南銀行帳戶提款卡及密碼交給他人使
    用，伊有重辦華南銀行帳戶提款卡，但領到新卡片那天伊和
    友人潘喬偉父親吵架，所以搬離潘喬偉住處，當時匆忙收拾
    東西，可能因此遺失提款卡云云。
二、經查
  ㈠被告曾申辦華南銀行帳戶，又告訴人林岳樓於上揭時地，因
    誤信詐騙集團佯稱需依指示操作自動櫃員機以解除錯誤設定
    ，接續將款項匯入被告華南銀行帳戶，旋遭提領一空等情，
    為被告所不爭執，並有告訴人林岳樓於警詢中證述在卷可憑
    （109年度偵字第10578號卷〈下稱偵查卷〉第7至8頁），且有
    告訴人提出之花旗銀行帳戶資料及新光銀行自動櫃員機明細
    表各1份、華南商業銀行股份有限公司109年11月24日營清字
    第1090033614號函暨所附被告帳戶基本資料暨交易明細表1
    份附卷可佐（偵查卷第15頁、原審卷第47至49頁），此部分
    事實，堪信為真實。
　㈡申辦金融帳戶需填載申請人之姓名、年籍、地址等個人資料
    ，且須提供身分證明文件以供查核，故金融帳戶資料可與持
    有人真實身分相聯結，而成為檢、警機關追查犯罪行為人之
    重要線索，詐欺集團成員為避免遭查緝，於下手實施詐騙前
    ，自會先取得與自身無關聯且安全無虞、可正常存提款使
    用之金融帳戶以供被害人匯入款項及提領之用；而金融帳戶
    之存摺與提款卡一旦遺失或失竊時，金融機構均有提供即時
    掛失、止付等服務，以避免存款戶之款項被盜領或帳戶遭不
    法利用，準此，竊得或拾獲他人金融帳戶之人，因未經帳戶
    所有人同意使用該金融帳戶，自無從知悉帳戶所有人將於何
    時辦理掛失止付甚或向警方報案，故詐欺集團成員唯恐其取
    得之金融帳戶隨時有被帳戶所有人掛失、止付而無法使用該
    金融帳戶，或無法順利提領匯入該金融帳戶內之贓款，自無
    可能貿然使用竊得或拾得之金融帳戶作為詐欺人頭帳戶；輔
    以現今社會上存有不少為貪圖小利而出售、出租自己帳戶供
    他人使用之人，則詐欺集團成員僅需支付少許對價或以信用
    貸款、應徵工作等將來利益為誘餌，即能取得可完全操控而
    毋庸擔心被人掛失之金融帳戶運用，殊無冒險使用他人遺失
    或遭竊之金融帳戶之必要。經查，被告先於108年11月20日
    辦理印鑑掛失、變更及帳戶掛失止付等手續，並於同年月26
    日領取新提款卡，此有華南銀行109年4月27日營清字第1090
    010395號函暨所附存款事故狀況查詢1份、109年11月24日營
    清字第1090033614號函暨所附存款及金融卡事故狀況表1份
    附卷可憑（偵查卷第66至68頁、原審卷第48至49頁），又告
    訴人於108年11月28日16時32分遭詐騙匯入款項，旋遭提領
    一空，於該筆款項匯入前，帳戶內僅餘157元，且在告訴人
    匯款之前，並無他人先行以小額提款或匯款方式測試該帳戶
    有無掛失止付之紀錄，亦有被告華南銀行帳戶交易明細表可
    憑（原審卷第50頁），顯示詐欺集團成員向告訴人為前述詐
    騙行為時，確有充分把握用以供告訴人匯款之帳戶不會遭帳
    戶所有人或持有人掛失止付，堪信被告華南銀行帳戶提款卡
    等資料，為其主動交付，否則豈有被告於領取新提款卡當日
    旋即遺失，而詐欺集團成員取得該他人遺失之帳戶資料，無
    庸測試是否遭掛失，即於2日內供詐騙告訴人匯入款項所用
    之巧合與可能性。
  ㈢再者，使用提款卡領取帳戶內之款項，須操作自動櫃員機輸
    入正確之密碼，始能順利提領；持有提款卡之人若非得帳戶
    所有人之同意或授權而知悉提款卡之密碼，其欲以隨機輸入
    數字號碼之方式命中正確之密碼而領取款項，以現今提款卡
    密碼設計之精密程度而言，其機率實屬微乎其微；又依常情
    而論，稍有社會歷練、經驗之人，均知悉提款卡應與其帳戶
    存摺、密碼等分別收存，並妥善保管，亦不得直接在提款卡
    或存摺上記載密碼，以防免不法取得該提款卡之人得以輕易
    知悉密碼而提領帳戶內之款項；而一般銀行實務在開立帳戶
    時，皆會提醒申設人即刻變更密碼單上所附之原始密碼。查
    被告已年滿30歲，自陳曾從事裝潢、廚師等工作（本院卷第
    70頁），堪認具有相當之社會工作經驗，且被告前亦曾因提
    供帳戶存摺、提款卡與密碼予詐欺集團成員之案件，經原審
    法院以106年度簡字第3806號判決判處有期徒刑6月確定在案
    ，被告對於上開社會經驗及常情，更應知之甚稔，然被告取
    得新提款卡後，先變更密碼為其生日日期，並將新密碼寫在
    銀行提供之變更密碼函，與提款卡放置於一處，此據被告於
    原審準備程序中供述明白（原審卷第63頁），此顯然悖於情
    理，益證被告帳戶提款卡、密碼為被告主動提供無訛。　
  ㈣被告雖辯稱係遺失華南銀行帳戶存摺、提款卡，然被告於偵
    查中供稱：108年11月發現存摺、提款卡不見，伊去銀行補
    辦存摺、提款卡後，將新的存摺、提款卡收在行李中，放在
    友人潘喬偉新莊住處，當時伊住他家，伊在108年11月間將
    行李搬回三重住處，沒注意存摺、提款卡有無在行李中，之
    後接到銀行行員來電說伊帳戶有不明款項匯入，要伊掛失，
    伊去看行李，發現存摺、提款卡不見了，伊就趕快向銀行掛
    失之前補辦的存摺提款卡。可能是搬行李時弄丟，因伊不是
    用行李箱，是用洗衣店的那種大型塑膠袋裝存摺、提款卡和
    其他物品云云（偵查卷第63至64頁）；於原審準備程序時供
    稱：108年8月24日出監後，伊就去潘喬偉家住，把當時入監
    帶進監所保管的物品帶去潘喬偉家。伊入監時帳戶的提款卡
    就不見了，存摺、印章都還在。入監時沒有重辦，是出監、
    去潘喬偉家時，要去伊爸爸公司上班，有去重辦的，剛出監
    時就去重辦了。伊領到新卡片當天就跟潘喬偉爸爸吵架，伊
    東西收一收就離開了云云（原審卷第58至63頁），被告就其
    補辦新提款卡、搬離潘喬偉住處之時間及過程等節，供述歧
    異，是否屬實，已非無疑。且被告係於108年11月20日辦理
    印鑑掛失、變更及帳戶掛失止付等手續，詳如前述，則被告
    所述入監前已發現提款卡遺失，但存摺、印章仍在，於108
    年8月24日出監時即前往銀行補辦等節，顯與事實不符，被
    告所辯，自難採認為真。
  ㈤按刑法上故意，分直接故意（確定故意）與間接故意（不確
    定故意），行為人對於構成犯罪之事實，明知並有意使其發
    生者，為直接故意；行為人對於構成犯罪事實，預見其發生
    而其發生並不違背其本意者，為間接故意。而幫助犯之成立
    ，以行為人主觀上認識被幫助者正欲從事犯罪或係正在從事
    犯罪，且該犯罪有既遂可能，而其行為足以幫助他人實現構
    成要件者，即具有幫助故意，並不以行為人確知被幫助者係
    犯何罪名為必要。又金融存款帳戶，事關存戶個人財產權益
    之保障，與存戶之金融卡、密碼結合，其專屬性、私密性更
    形提高，一般人均有妥為保管存摺、金融卡、密碼，以防止
    被他人冒用之認識，縱有特殊情況偶有將帳戶、存摺、金融
    卡、密碼交付他人之需，亦必深入瞭解其用途後再行提供以
    使用，若落入不明人士手中，極易被利用為詐欺之犯罪工具
    ，恆係吾人日常生活經驗與事理之然；兼以近來利用人頭帳
    戶以行詐騙之事屢見不鮮，詐騙集團以購物付款方式設定錯
    誤、中獎、退稅、家人遭擄、信用卡款對帳、提款卡密碼外
    洩、疑似遭人盜領存款等事由，詐騙被害人至金融機構櫃檯
    電匯，抑或持提款卡至自動櫃員機依其指示操作，使被害人
    誤信為真而依指示操作轉出款項至人頭帳戶後，詐騙集團成
    員隨即將之提領一空之詐騙手法，層出不窮，且經政府多方
    宣導，並經媒體反覆傳播，而諸如擄車勒贖、假勒贖電話、
    刮刮樂詐財、網路詐騙、電話詐騙等，多數均係利用他人帳
    戶，作為恐嚇取財或詐欺取財所得財物匯入、取款以逃避檢
    警查緝之用之犯罪工具，依一般人通常之知識、智能及經驗
    ，均已詳知向陌生人購買、承租或其他方法取得帳戶者，多
    係欲藉該帳戶取得不法犯罪所得，並逃避追查身分，是避免
    金融帳戶被不法行為人利用為詐財之工具，應係一般生活所
    易於體察之常識。惟被告竟仍將帳戶提款卡、密碼等物，均
    交予他人使用，足見被告於主觀上對於其提供帳戶資料，縱
    令因而幫助他人為詐欺取財之行為，亦不違反其本意，其有
    幫助詐欺取財之不確定故意，至屬灼然。
　㈥按特定犯罪之正犯實行特定犯罪後，為掩飾、隱匿其犯罪所
    得財物之去向及所在，而令被害人將款項轉入其所持有、使
    用之他人金融帳戶，並由該特定犯罪正犯前往提領其犯罪所
    得款項得手，因已造成金流斷點，該當掩飾、隱匿之要件，
    該特定犯罪正犯自成立一般洗錢罪之正犯。如提供金融帳戶
    之行為人主觀上認識該帳戶可能作為對方收受、提領特定犯
    罪所得使用，對方提領後會產生遮斷金流以逃避國家追訴、
    處罰之效果，仍基於幫助之犯意，提供該帳戶之提款卡及密
    碼，以利洗錢之實行，應論以一般洗錢罪之幫助犯（最高法
    院108年度台上字第3101號判決可資參照）。經查，詐欺集
    團成員取得被告所提供華南銀行帳戶之提款卡及密碼後，先
    對告訴人施以詐術，令其陷於錯誤後，依指示將款項匯入被
    告所提供之華南銀行帳戶內，再由集團成員持提款卡領取詐
    欺款項，取得詐欺之犯罪所得，此有帳戶交易明細可憑，外
    觀上顯示帳戶內款項係由被告取得，但實際上卻由實際掌控
    帳戶之詐欺集團成員取得，客觀上顯已製造金流斷點，使詐
    欺集團得以藉此掩飾、隱匿詐欺犯罪所得之去向，藉此逃避
    司法追訴、處罰，應成立洗錢罪。被告具備相當之智識程度
    ，斷無不能預見所提供帳戶，將供詐欺成員作為匯入詐欺犯
    罪所得之用，而詐欺成員既已收受被告交付之帳戶提款卡及
    密碼，當無不用以領取詐欺款項，以製造金流斷點，而隱匿
    、掩飾犯罪所得去向之可能性，然卻仍提供帳戶提款卡及密
    碼等物，使詐欺成員得用以領取詐欺所得款項而製造金流斷
    點，隱匿、掩飾犯罪所得去向，其有容任幫助洗錢之不確定
    故意，亦堪認定。
　㈦綜上，足認被告於前揭時間，主動交付其華南銀行提款卡、密碼等資料供他人使用，而幫助詐欺集團成員詐騙告訴人及洗錢等事實。至被告雖聲請傳喚證人潘喬偉，證明被告曾與潘喬偉父親吵架，因而搬離潘喬偉住處一節，然此與被告係遺失或主動交付華南銀行帳戶提款卡、密碼無涉，因認無傳喚之必要，併此敘明。本案事證明確，被告犯行堪以認定，應予依法論科。
三、論罪
  ㈠按刑法上之幫助犯，係對於犯罪與正犯有共同之認識，而以
    幫助之意思，對於正犯資以助力，未參與實施犯罪構成要件
    之行為者而言（最高法院88年度台上字第1270號判決意旨參
    照）。被告提供華南銀行帳戶之提款卡、密碼予他人使用，
    係使詐欺集團向告訴人詐騙財物後，得以使用該帳戶為匯款
    工具，進而取得款項以隱匿、掩飾犯罪所得去向，尚非實施
    詐欺取財之構成要件行為，此外，查無證據證明被告有參與
    詐欺取財、洗錢犯行之構成要件行為，堪認被告所為，係參
    與詐欺取財、洗錢構成要件以外之行為，僅對遂行詐欺取財
    、洗錢犯行資以助力，為幫助犯。故核被告所為，係犯刑法
    第30條第1項前段、第339條第1項之幫助詐欺取財罪及刑法
    第30條第1項前段、洗錢防制法第14條第1項之幫助洗錢罪。
　㈡被告以一提供帳戶行為，同時犯幫助詐欺取財罪與幫助洗錢
    罪，為想像競合犯，應依刑法第55條規定，從一重以幫助洗
    錢罪處斷。起訴書雖漏未論及被告涉犯幫助洗錢犯行，然此
    部分與已起訴部分具備想像競合犯之裁判上一罪關係，為起
    訴效力所及，並經本院告知罪名（本院卷第81頁），而保障
    被告訴訟權益，爰併予審酌。　
  ㈢被告前1.因詐欺案件，經臺灣新北地方法院以106年度簡字第
    3806號判決判處有期徒刑6月確定；另因毒品案件，經臺灣
    士林地方法院以104年度審簡字第847號判決判處有期徒刑4
    月確定；前開案件經臺灣新北地方法院以107年度聲字第101
    6號裁定應執行有期徒刑9月（下稱甲刑期，執行期間自107
    年5月24日至同年10月23日）；2.因毒品案件，經臺灣新北
    地方法院以106年度簡字第2653號判決判處有期徒刑6月確定
    （下稱乙刑期，執行期間自107年10月24日至108年4月23日
    ）；3.因毒品案件，經臺灣新北地方法院以107年度簡字第7
    146號判決處有期徒刑6月、拘役40日確定（下稱丙刑期，有
    期徒刑之執行期間自108年4 月24日至同年10月23日），甲
    、乙、丙刑期經接續執行，於甲、乙刑期執行完畢
    後之108年7月16日縮短刑期假釋出監，並接續執行丙刑期之
    拘役迄108年8月24日出監，嗣經撤銷假釋，應執行殘刑2月1
    7日，於109年6月5日執行完畢，有本院被告前案紀錄表1份
    在卷可稽。被告雖經撤銷假釋，惟接續執行案件中應先予執
    行之罪刑部分（即甲、乙刑期部分）已於108年4月23日執行
    完畢，被告於5年內故意再犯本案有期徒刑以上之罪，仍構
    成累犯（最高法院103年度第1次刑事庭會議決議參照）。考
    量被告構成累犯之前案包含詐欺案件，與本案罪名相同，犯
    罪類型、罪質均屬相似，且其受前案執行完畢後，1年餘即
    再犯本案，顯未能從前案執行中獲得警惕，刑罰反應能力較
    薄弱，依被告犯罪情節，亦並無應量處最低法定刑、又無法
    適用刑法第59條在內減輕規定之情形，參照司法院釋字第77
    5號解釋意旨，認仍應依刑法第47條第1項累犯規定加重其刑
    。
  ㈣被告以幫助之意思，參與構成要件以外之行為，為幫助犯，
    爰依刑法第30條第2 項規定，依正犯之刑減輕之，並依法先
    加後減。
參、撤銷改判部分
一、原審因予論罪科刑，固非無見，惟查：被告提供其華南銀行
    帳戶提款卡、密碼予他人使用，由他人將該帳戶用於收受及
    取得詐欺告訴人等款項，製造金流斷點，使該詐欺集團得以
    藉此掩飾、隱匿該等詐欺犯罪所得之去向，所為除成立幫助
    詐欺取財罪外，尚應論以幫助洗錢罪，原判決認被告犯行僅
    成立幫助詐欺取財罪，尚有未洽。被告以其帳戶提款卡等物
    係遺失為由，否認犯罪，提起上訴，難認有理由，然原判決
    既有上開可議之處，自應由本院予以撤銷改判。
二、爰審酌被告任意將帳戶提款卡及密碼提供他人使用，紊亂社
    會正常交易秩序及交易安全，使不法之徒藉此輕易於詐騙後
    取得財物，藉此掩飾、隱匿詐欺犯罪所得之去向，令司法偵
    查機關難以追查詐欺犯罪人之真實身分以阻犯行，造成告訴
    人財產上損失，且迄未與告訴人達成和解，賠償其損失，兼
    衡被告犯罪動機、手段、告訴人所受之損害金額非鉅，被告
    自陳國中肄業之智識程度、未婚並從事裝潢工作之生活狀況
    （本院卷第70頁），及其犯罪後未坦承犯行之態度等一切情
    狀，量處如主文第二項所示之刑，並就罰金部分諭知易服勞
    役之折算標準。另按由被告上訴或為被告之利益而上訴者，
    第二審法院不得諭知較重於原審判決之刑。但因原審判決適
    用法條不當而撤銷之者，不在此限，刑事訴訟法第370條第1
    項定有明文。經查，本案固為被告提起上訴，然原審判決漏
    未論處被告犯刑法第30條第1項前段、洗錢防制法第14條第1
    項之幫助洗錢罪，有適用法條不當之情形，故本院量刑自得
    諭知較重於原審判決之刑，附此敘明。
三、本案尚無證據證明被告有因提供帳戶提款卡及密碼予詐欺集
    團成員，因而獲有對價或利益，爰不予宣告沒收犯罪所得。
據上論斷，刑事訴訟法第369條第1項前段、第364條、第299條第
1項前段，洗錢防制法第14條第1項，刑法第11條前段、第30條、
第339條第1項、第55條、第47條第1項、第42條第3項，刑法施行
法第1條之1第1項，判決如主文。
本案經檢察官楊展庚提起公訴，檢察官李叔芬到庭執行職務。
中　　華　　民　　國　　110 　年　　5 　　月　　27　　日
                  刑事第九庭    審判長法　官  潘翠雪
                                      法　官  陳信旗
                                      法　官  俞秀美
以上正本證明與原本無異。
如不服本判決，應於收受送達後20日內向本院提出上訴書狀，其
未敘述上訴之理由者並得於提起上訴後20日內向本院補提理由書
（均須按他造當事人之人數附繕本）「切勿逕送上級法院」。
                                      書記官  謝崴瀚
中　　華　　民　　國　　110 　年　　5 　　月　　27　　日

附錄：本案論罪科刑法條全文 
中華民國刑法第339條
（普通詐欺罪）
意圖為自己或第三人不法之所有，以詐術使人將本人或第三人之
物交付者，處5年以下有期徒刑、拘役或科或併科50萬元以下罰
金。
以前項方法得財產上不法之利益或使第三人得之者，亦同。
前二項之未遂犯罰之。

洗錢防制法第14條
有第二條各款所列洗錢行為者，處7年以下有期徒刑，併科新臺
幣5百萬元以下罰金。
前項之未遂犯罰之。
前二項情形，不得科以超過其特定犯罪所定最重本刑之刑。